臺灣彰化地方法院民事判決
108年度訴字第154號
原      告  曹洪    
訴訟代理人  許宜嫺律師
被      告  陳宇柔  
            陳怡潔  

            陳君硯  
上  3   人
訴訟代理人  李惠紫  
被      告  陳仕朋  

受告知人
即抵押權人  臺灣新光商業銀行股份有限公司


法定代理人  李增昌  
受告知人
即抵押權人  楊錫


上列當事人間請求分割共有物事件，本院於民國110年4月15日言
詞辯論終結，判決如下：
    主      文
一、兩造共有如附表一、二所示之土地及建物均分歸被告陳仕朋
    所有；被告陳仕朋應依如附表三、四所示之金額補償原告及
    被告陳宇柔、陳怡潔、陳君硯。
二、訴訟費用由兩造依如附表一所示之比例負擔。 
    事實及理由
一、原告主張：兩造共有如附表一所示之彰化縣○○市○○○段○○○○
    段0000○00000○00000○00000地號土地（下合稱系爭土地，且
    以下其他同段土地逕以地號稱之）、如附表二所示之彰化縣
    ○○市○○○段○○○○段0000○0000○0000○號建物（即門牌號碼彰化
    縣○○市○○街000巷00號房屋；下稱7450、9034、9045建物，
    且合稱系爭房屋；按：7450建物為有辦保存登記之建物，而
    9034、9045建物則為未辦保存登記之建物，且該等建號為本
    院民事執行處受理108年度司執字第14600號清償債務強制執
    行事件後《下稱系爭執行事件》，依未登記建築改良物辦理查
    封登記聯繫辦法第3條之規定予以編列），且系爭房屋之範
    圍包含由被告陳宇柔、陳怡潔、陳君硯（下稱陳宇柔等3人
    ）之祖母陳張文卿所出資興建如附圖編號C、G、Q、T所示之
    南棟建物（下稱南棟建物）、如附圖編號E、K、N所示之車
    庫（下稱車庫）、如附圖編號F、J、I、O、R、S、U所示之
    鐵皮雨遮（下稱鐵皮雨遮）等7450建物之附屬建物；又系爭
    土地、系爭房屋之應有部分如附表一、二所示，無不能分割
    之原因，且無法協議決定分割方法，故原告茲依民法第823
    條第1項前段、第824條之規定，提起本件訴訟，請求將系爭
    土地、系爭房屋均分歸予被告陳仕朋，並由被告陳仕朋依勤
    熙不動產估價師事務所不動產估價報告書之鑑定金額補償給
    原告、被告陳宇柔等3人（即如附表三、四所示之金額配賦
    表；下合稱原告方案）等語。
二、被告陳仕朋、陳宇柔等3人方面：
（一）被告陳仕朋陳稱：
   1、對於系爭土地：同意採取原告方案，即由被告陳仕朋受分
      配系爭土地，並依如附表三所示之金額補償給原告、被告
      陳宇柔等3人。
　 2、對於系爭房屋：　
 （1）具單獨房屋稅稅籍之南棟建物、車庫、鐵皮雨遮是被告陳
      仕朋於民國88、101年間所出資增建而原始取得所有權，
      且南棟建物1樓南側有獨立之大門可供直接對外出入，並
      留有外梯可直上南棟建物2樓，且南棟建物內有客廳、廚
      房、衛浴間、起居室，構造上顯可與7450、9034建物區隔
      ，而非7450、9034建物之附屬建物；又因7450、9034建物
      、南棟建物先前僅被告陳仕朋一家使用，故被告陳仕朋為
      擴大使用上之方便，才暫將7450、9034建物與南棟建物打
      通，然7450、9034建物與南棟建物實隨時可加以阻隔，無
      礙南棟建物於構造及使用上之獨立性，因此，除南棟建物
      、車庫、鐵皮雨遮外之其餘系爭房屋，始得列為本件分割
      範圍，而南棟建物、車庫、鐵皮雨遮則不應列入本件分割
      範圍。
 （2）被告陳仕朋同意受分配除南棟建物、車庫、鐵皮雨遮外之
      其餘系爭房屋，並以新臺幣（下同）30萬元補償給原告、
      被告陳宇柔等3人。
 （3）倘法院認南棟建物為7450、9034建物之附屬物，因南棟建
      物是被告陳仕朋獨自出資興建而成，原告、被告陳宇柔等
      3人並未出資，故請求法院將被告陳仕朋就系爭房屋須補
      償給原告、被告陳宇柔等3人之金額中扣除南棟建物之價
      值，否則被告陳仕朋仍須向原告、被告陳宇柔等3人買回
      自己出資興建之南棟建物，顯然有違公平原則。
（二）被告陳宇柔等3人陳稱：同意分割，同意採取原告方案；
      另南棟建物是陳張文卿出資興建，而非被告陳仕朋，且陳
      張文卿先前已有向被告陳宇柔等3人之父陳仕謀表示「要
      向被告陳仕朋拿回興建南棟建物之金錢」，詎被告陳仕朋
      現竟獨自霸佔南棟建物，不讓被告陳宇柔等3人使用；又
      南棟建物本就在兩造之共有物範疇，若不將南棟建物納入
      本件分割範圍，對被告陳宇柔等3人並不公平；另現今不
      動產價額不斷上漲，故被告陳宇柔等3人亦不同意被告陳
      仕朋僅以30萬元補償等語。
三、本院之判斷：
（一）系爭房屋是否俱屬兩造之共有物，而應列為本件分割範圍
      ？
   1、按動產因附合而為不動產之重要成分者，不動產所有人，
      取得動產所有權，民法第811條定有明文。而此項附合，
      須其結合具有固定性、繼續性，應依其經濟目的、社會一
      般交易通念及其他客觀狀況認定之，不能僅憑物理上之觀
      察為判斷依據（最高法院102年度台上字第2420號判決意
      旨參照）。又所謂附屬建物，是指依附於原建築以助其效
      用而未具獨立性之次要建築而言，諸如依附於原建築而增
      建之建物，缺乏構造上及使用上之獨立性（如由內部相通
      之頂樓或廚廁），或僅具構造上之獨立性，而無使用上之
      獨立性，並常助原建築之效用（如由外部進出之廚廁）等
      是。此類附屬建物依民法第811條之規定，應由原建築所
      有人取得增建建物之所有權，原建築所有權範圍因而擴張
      （最高法院100年度台上字第4號、109年度台上字第2448
      號判決意旨參照）。
   2、包含7450建物在內之系爭房屋如附圖編號A、B所示之部分
      為兩造所共有，且屬本件分割範圍一節，已為兩造所不爭
      執（見本院卷二第325、358頁），可見系爭房屋如附圖編
      號A、B所示之部分是屬7450建物之一部分。
　 3、系爭房屋如南棟建物部分：
　　  依本院勘驗筆錄、現場照片、附圖所示（見本院卷一第12
      7至129、143、199頁；本院卷二第8頁），南棟建物之南
      側雖有大門可供出入彰化縣彰化市永安街277巷，但南棟
      建物各樓層既已利用水泥、鋼構等建材與已辦保存登記之
      7450建物之各樓層（含增建部分）相連接及相通（見本院
      卷一第340、341頁），為已保存登記7450建物空間之延伸
      ，難以分離，且南棟建物內部亦只能使用興建在7450建物
      內之唯一樓梯上下移動，可見南棟建物在構造上及使用上
      已與7450建物合為一體，不能獨立存在；另雖被告陳仕朋
      嗣於本院至系爭房屋勘驗後，在南棟建物之2樓外牆增建
      安裝鐵門，以使南棟建物2樓空間可藉由南棟建物之東側
      水泥樓梯上下出入（見本院卷二第241、245至249頁），
      但南棟建物之各樓層既仍與7450建物之各樓層相連結、互
      通，且南棟建物之3樓空間猶只能透過7450建物內之唯一
      樓梯上下移動，有本院勘驗筆錄、本院民事執行處執行筆
      錄附卷可參（見本院卷二第8、327頁；108司執14600卷第
      245、246頁），足認南棟建物仍不具構造及使用上之獨立
      性。故應認南棟建物屬7450建物之附屬建物，而為7450建
      物所有權範圍所及。
　 4、系爭房屋如車庫部分：
　　　依本院勘驗筆錄、現場照片、附圖所示（見本院卷一第12
      7至129、143、199頁；本院卷二第7、8、13至19頁），車
      庫之南、北側雖有大門可供出入至彰化縣彰化市永安街27
      7巷、彰化縣彰化市自強路，但車庫既是利用水泥、鋼構
      等建材與已辦保存登記之7450建物（含增建部分）相連接
      ，為已保存登記7450建物空間之延伸，且亦可透過7450建
      物之大門進出，可見車庫已與7450建物具一體性；再者，
      倘將車庫拆除，勢必將因鑿毀、拆卸水泥、鋼構等建材，
      而毀損7450建物，足認車庫在構造及使用上已與7450建物
      合為一體，不能獨立存在，故應認車庫同屬7450建物之附
      屬建物，而為7450建物所有權效力所及，而此亦為被告陳
      仕朋於系爭執行事件中所不爭執（見本院卷二第243頁）
      。
　 5、系爭房屋如鐵皮雨遮部分：　　　　
　　　由本院勘驗筆錄、現場照片、附圖觀之（見本院卷一第12
      7至129、135至141、199頁；本院卷二第21、55、57頁）
      ，鐵皮雨遮是依7450建物、屬7450建物附屬建物之南棟建
      物的水泥外牆搭建而成，目的應是為輔助系爭房屋之使用
      而增建，故依一般社會經濟觀察，可認鐵皮雨遮已成為系
      爭房屋之一部分而喪失其獨立性；再者，依被告陳仕朋所
      述（見本院卷二第60、129、131、327頁），鐵皮雨遮已
      搭建約9年之久，已具繼續性，因此，倘將鐵皮雨遮從該
      等水泥外牆拆除，勢必將因彼此間之強力密合或固定許久
      所產生之接合處鏽化，而造成於拆除過程中毀損到鐵皮雨
      遮或該等水泥外牆，故堪認鐵皮雨遮亦具固定性。從而，
      足認鐵皮雨遮已屬包含南棟建物在內之7450建物的重要成
      分，而為7450建物所有權之一部分。
   6、綜上，南棟建物、車庫、鐵皮雨遮既因屬7450建物之一部
      分、重要成分或附屬建物，而依民法第811條之規定，為7
      450建物所有權範圍擴張所及，則包含7450建物在內之系
      爭房屋全部自應為兩造所共有之物，而應列為本件分割之
      範圍。
   7、至被告陳仕朋雖辯稱：南棟建物、車庫、鐵皮雨遮是其於
      88、101年間出資興建，不應列為本件分割範圍；又倘將
      之列入本件分割範圍，亦應將南棟建物、車庫、鐵皮雨遮
      之價值從補償予原告、被告陳宇柔等3人之金額中扣除等
      語（見本院卷一第284、287頁；本院卷二第110、111、12
      6、210、325至329、358頁），惟除與本院上開認定不符
      外，倘南棟建物、車庫、鐵皮雨遮是因被告陳仕朋增建而
      增加於系爭房屋之利益，亦僅是被告陳仕朋得否另依不當
      得利返還請求權，請求原告、被告陳宇柔等3人返還所增
      加之利益的問題而已，尚不得據此將南棟建物、車庫、鐵
      皮雨遮排除在系爭房屋所有權之範圍外；再者，被告陳仕
      朋既辯稱南棟建物、車庫、鐵皮雨遮是其於88、101年間
      自己出資興建，則其於興建南棟建物、車庫、鐵皮雨遮時
      是否已得斯時系爭土地、7450建物之另名共有人陳仕謀同
      意，誠有疑問，而被告陳仕朋對此亦僅空言陳述：其是獲
      得陳仕謀同意後才興建南棟建物，陳仕謀均未曾異議等語
      ，並未提出證據以實其說（見本院卷一第284頁；本院卷
      二第60、71、72、210、215頁），故被告陳仕朋就其在系
      爭土地、7450建物上不法、無權增建之南棟建物、車庫、
      鐵皮雨遮，依民法第180條第4款前段之規定，自不得對陳
      仕謀之繼承人即原告、被告陳宇柔等3人請求返還南棟建
      物、車庫、鐵皮雨遮之價額，否則豈非強迫陳仕謀、原告
      、被告陳宇柔等3人得利後，又課予原告、被告陳宇柔等3
      人給付金錢予被告陳仕朋之責！並不合理，因此，被告陳
      仕朋上開所辯，並不足為有利於其之認定。
（二）系爭土地、系爭房屋為兩造所共有，應有部分如附表一、
      二所示，無因物之使用目的不能分割或訂有不分割期限之
      約定，且兩造無法協議決定分割方法等節，為兩造所不爭
      執（按：系爭房屋是否俱為兩造共有一節除外，業如前述
      ），並經本院認定如上，復有土地登記謄本、建物登記謄
      本、地籍圖在卷可稽（見本院卷一第43、81至99頁），應
      屬真實。從而，原告依民法第823條第1項前段之規定，請
      求分割系爭土地、系爭房屋，即屬有據。
（三）按共有物分割之訴為形成訴訟，法院定分割方法不受當事
      人聲明之拘束，而應綜合考量公平性、應有部分比例與實
      際使用是否相當、共有物之客觀情狀、共有物之性質、共
      有物之價格與經濟價值、共有人利益、各共有人主觀因素
      與使用現狀、共有人之利害關係等因素為之。經查：
   1、系爭土地分割方案之採取：
 （1）系爭土地面積分別為140、9、23、12平方公尺，有土地登
      記謄本附卷可證（見本院卷一第81至95頁），以原物分配
      並無困難，故應以原物分配系爭土地。
 （2）依原告方案分割結果，將系爭土地全部分配予被告陳仕朋
      ，可使系爭土地之地形繼續保持完整，並讓系爭土地之經
      濟價值得以充分發揮，不至因依兩造之應有部分比例分配
      系爭土地而造成原本面積就不大之系爭土地更加細分，而
      導致系爭土地無法整體有效利用；再者，原告主張依如附
      表三所示之金額補償原告、被告陳宇柔等3人，是以勤熙
      不動產估價師事務所就系爭土地鑑定後所製作之不動產估
      價報告書為據（見108司執14600卷第321至334頁），並無
      不當；況且，此分割結果已獲兩造之同意（見本院卷二第
      357至359頁），應符合兩造個人之利益。因此，本院審酌
      前揭兩造間之公平及意願、系爭土地之將來利用價值、補
      償金額等因素後，認以原告方案分割系爭土地應屬妥適，
      而為可採之分割方法。
   2、系爭房屋分割方案之採取：　　　
 （1）系爭房屋為兩造共有之物，而應列為本件分割範圍一節，
      已經本院認定如上；又具整體性且內部僅一樓梯之系爭房
      屋若按兩造應有部分比例，採物理性之南北向或東西向之
      原物分割方式（按：依兩造應有部分比例原物分割，系爭
      房屋東西向之分割線非一定在如附圖編號B、C所示之交接
      處），於結構上實無法區隔其中任何一部作為獨立使用，
      並顯將有損系爭房屋之完整性，造成日後使用、內部上下
      移動之困難及窘境，而難以發揮經濟上之整體利用價值，
      且屬違章建築之南棟建物於日後是否可取得合法之建造執
      照以興建內部樓梯，亦誠有疑問，故倘將系爭房屋依兩造
      之應有部分比例以原物分配給兩造，顯非適宜。
 （2）依本院勘驗筆錄、附圖所示（見本院卷一第127、128、19
      9頁），系爭房屋是座落在系爭土地上，以系爭土地為建
      築基地，且系爭房屋之空間現亦是由被告陳仕朋及其家人
      所使用（見本院卷一第284至286頁；本院卷二第241頁）
      ，而非原告及被告陳宇柔等3人，況被告陳仕朋已同意受
      分配系爭土地，再以如附表三所示之金額補償給原告、被
      告陳宇柔等3人（見本院卷二第359頁），故基於避免系爭
      房屋與系爭土地間之法律關係複雜化及影響被告陳仕朋之
      日常生活，本院認依原告方案，將不能脫離系爭土地而存
      在之系爭房屋全部分配予受分割取得系爭土地且現實際利
      用系爭房屋之被告陳仕朋，應屬妥適。
 （3）按以原物為分配時，如共有人中有未受分配，或不能按其
      應有部分受分配者，得以金錢補償之，民法第824條第3項
      定有明文。依原告方案分割結果，因原告、被告陳宇柔等
      3人並未受分配系爭房屋，故其等間自當以金錢補償之。
      而系爭房屋經勤熙不動產估價師事務所鑑定後，原告、被
      告陳宇柔等3人就系爭房屋應有部分合計2分之1是價值85
      萬1,000元，有勤熙不動產估價師事務所不動產估價報告
      書存卷可佐（見108司執14600卷第321至334頁），故依原
      告、被告陳宇柔等3人於系爭房屋應有部分比例計算後，
      被告陳仕朋應依如附表四所示之金額補償予原告、被告陳
      宇柔等3人。
 （4）綜上，本院審酌前揭兩造間之公平、系爭土地受分配結果
      、系爭房屋與系爭土地之不可分離性、系爭房屋之將來利
      用價值、使用現況、被告陳仕朋之居住需求、補償金額等
      因素後，認以原告方案，將系爭房屋分配予被告陳仕朋，
      再由被告陳仕朋以如附表四所示之金額補償予原告、被告
      陳宇柔等3人，應屬適當，而為可採之分割方法。
四、綜上所述，原告依民法第823條第1項前段、第824條第2項第
    1款但書、第3項之規定，請求依原告方案，將兩造共有之系
    爭土地、系爭房屋均分歸被告陳仕朋所有，並由被告陳仕朋
    依如附表三、四所示之金額補償予原告及被告陳宇柔等3人
    ，為有理由，應予准許，爰判決如主文第一項所示。
五、本件事證已臻明確，兩造其餘攻擊防禦方法及證據，核與判
    決結果不生影響，爰不一一論列，併此敘明。　　
六、本件為分割共有物事件，兩造本可互換地位，而分割方法是
    由本院依法裁量，不受當事人主張拘束，本院審酌上情，認
    倘由一造負擔全部訴訟費用顯失公平，爰依民事訴訟法第78
    條、第80條之1之規定，諭知如主文第二項所示。 
七、按應有部分有抵押權者，其權利不因共有物之分割而受影響
    ，但權利人經共有人告知訴訟而未參加者，其權利移存於抵
    押人所分得之部分；前項但書情形，於以金錢補償者，準用
    民法第811條第1項、第2項規定，民法第824條之1第2項第3
    款、第3項定有明文。原告及被告陳宇柔等3人之被繼承人陳
    仕謀、被告陳仕朋有就系爭土地、7450建物設定抵押權予臺
    灣新光商業銀行股份有限公司（下稱新光銀行），另被告陳
    仕朋有就系爭土地應有部分2分之1、7450建物應有部分2分
    之1設定抵押權予楊錫，且經本院告知訴訟後，新光銀行、
    楊錫並未參加訴訟一節，有土地登記謄本、建物登記謄本
    、本院送達證書、本院民事報到單在卷可參（見本院卷一第
    81至99頁；本院卷二第315、317、319、355頁），則揆諸前
    揭規定，受告知人新光銀行、楊錫就被告陳仕朋於系爭土
    地、7450建物應有部分之抵押權於本件判決確定後，應移存
    於被告陳仕朋所分得之系爭土地、包含7450建物在內之系爭
    房屋上，而受告知人新光銀行就被繼承人陳仕謀於系爭土地
    、7450建物應有部分之抵押權於本件判決確定後，則對被繼
    承人陳仕謀之繼承人即原告及被告陳宇柔等3人如附表三、
    四所示之金額有權利質權存在，附此敘明。
中　　華　　民　　國　　110 　年　　5 　　月　　28　　日
                  民事第四庭    法　官　許嘉仁
以上正本係照原本作成。
如不服本判決，須於判決送達後20日內向本院提出上訴狀（須按
他造當事人之人數附繕本）。如委任律師提起上訴者，應一併繳
納上訴審裁判費。
中　　華　　民　　國　　110 　年　　5 　　月　　28　　日
                                書記官　曾靖雯
附件：
1、附表一：
編號 土　　　　地　　　　坐　　　　落     面　積  土地使用分區 共有人應有部分（即訴訟費用負擔比例）  縣　市 鄉鎮市區 段 小段 地號 平方公尺   1 彰化縣 彰化市 西勢子 過溝子 83-4 140 部分乙種工業區、部分道路用地 ①曹洪：1/8 ②陳宇柔：1/8 ③陳怡潔：1/8 ④陳君硯：1/8 ⑤陳仕朋：1/2 2 彰化縣 彰化市 西勢子 過溝子 83-16 9.00 乙種工業區  3 彰化縣 彰化市 西勢子 過溝子 85-32 23.00 乙種工業區  4 彰化縣 彰化市 西勢子 過溝子 85-34 12.00 乙種工業區  

2、附表二：
編號 建物 基地坐落 ------------- 建物門牌 建築式樣主要建築材料及房屋層數 建物面積（平方公尺）   共有人應有部分     樓層面積 附屬建物主要建築材料及用途  1 7450建物 83-4土地 ------------- 彰化縣○○市○○街000巷00號 廠房、單身宿舍、加強磚造2層樓 地面層: 40.00 二樓層: 40.00 合計: 80.0  ①曹洪：1/8 ②陳宇柔：1/8 ③陳怡潔：1/8 ④陳君硯：1/8 ⑤陳仕朋：1/2 2 9034建物 83-4土地 ------------- 彰化縣○○市○○街000巷00號 店鋪、住宅 地面層: 43.53 二樓層: 8.88 三樓層: 48.88 三樓層夾層: 48.88 合計: 150.17 一層雨遮：21.78 二層陽台：3.68 三層陽台：3.68 三層夾層雨遮：5.30   備考 未辦保存登記之9034建物是增建部分，並占用鄰地85-29土地，一層雨遮占用面積為0.38平方公尺；占用鄰地85-32土地，一層及一層雨遮各占用面積為1.15、9.72平方公尺；占用鄰地85-33土地，一層及一層雨遮各占用面積為0.50、0.40平方公尺，占用面積計入建築面積。     3 9045建物 83-4土地 ------------- 彰化縣○○市○○街000巷00號 住宅 地面層: 53.94 二樓層: 50.22 三樓層: 50.22 合計: 154.38 一層雨遮：33.57 二層陽台：26.38 二層雨遮：1.00 三層雨遮：1.00   備考 未辦保存登記之9045建物是增建部分，並占用鄰地83-16土地，一層、二層、三層、一層雨遮、二層陽台各占用面積為5.73、5.73、5.73、3.78、3.78平方公尺；占用鄰地85-15土地，一層、二層、一層雨遮、二層陽台、二層雨遮各占用面積為1.31、1.31、8.89、1.70、1.00平方公尺；占用鄰地85-32土地，一層雨遮及二層陽台各占用面積為4.87、4.87平方公尺；占用鄰地85-33土地，一層雨遮及二層陽台各占用面積為2.47、2.47平方公尺；占用鄰地85-34土地，一層、二層、三層、一層雨遮及二層陽台各占用面積為7.42、7.42、7.42、4.41、4.41平方公尺，占用面積計入建物面積。     

3、附表三：原告方案就系爭土地之金額配賦表
應受補償人 應受補償金額（單位：新臺幣/元） 曹洪 1,739,400 陳宇柔 1,739,400 陳怡潔 1,739,400 陳君硯 1,739,400 合計 6,957,600 

4、附表四：原告方案就系爭房屋之金額配賦表 
應受補償人 應受補償金額（單位：新臺幣/元） 曹洪 212,750 陳宇柔 212,750 陳怡潔 212,750 陳君硯 212,750 合計 851,000 
　　　
5、附圖：彰化縣彰化地政事務所108年3月20日彰土測字第711號
   土地複丈成果圖。